ACORDAO-COMPLETO-2359775

ACÓRDÃO 13236/2019 ATA 39/2019 - PRIMEIRA CÂMARA

VISTOS, relatados e discutidos estes autos de tomada de contas especial instaurada em razão da omissão no dever de prestar contas dos contratos de repasse 183.896.79/2005 (Siafi 539270) , 195.424-21/2006 (Siafi 568206) , 199.908-50/2006 (Siafi 568202) e 209.704-22/2006 (Siafi 585765) , celebrados entre o então Ministério do Desenvolvimento Agrário, neste ato representado pela Caixa Econômica Federal, e o Instituto Creatio;
ACORDAM os Ministros do Tribunal de Contas da União, reunidos em Sessão da 1ª Câmara, diante das razões expostas pelo Relator, em:
9.1. julgar irregulares as contas do Instituto Creatio e do sr. Luciano de Carvalho Mesquita, então Presidente daquela entidade, com fundamento nos arts. 1º, inciso I, 16, inciso III, alíneas "a" e "b", da Lei nº 8.443, de 16 de julho de 1992, c/c os arts. 19 e 23, inciso III, da mesma Lei e com os arts. 1º, inciso I, 209, incisos I e II, 210 e 214, inciso III, do Regimento Interno, e condená-los, solidariamente, ao pagamento das quantias discriminadas no quadro a seguir, com a fixação do prazo de quinze dias, a contar das notificações, para comprovarem, perante o Tribunal (art. 214, inciso III, alínea "a", do Regimento Interno) , o recolhimento das dívidas aos cofres do Tesouro Nacional, atualizadas monetariamente e acrescidas dos juros de mora, calculados a partir das respectivas datas, até as datas dos recolhimentos, na forma prevista na legislação em vigor:
	Data
	Valor (R$) 
	Data
	Valor (R$) 
	Data
	Valor (R$) 

	26/6/2006
	7.300,00
	14/7/2006
	2.350,00
	7/8/2007
	500,04

	31/10/2007
	4.199,20
	13/11/2007
	423,15
	28/1/2008
	2.071,19

	28/2/2008
	1.174,53
	22/12/2006
	9.303,10
	31/1/2007
	190,00

	15/2/2007
	4.317,10
	29/3/2007
	5.059,31
	24/5/2007
	8.978,47

	29/6/2007
	350,51
	23/7/2007
	723,80
	24/8/2007
	117,00

	26/10/2007
	1.648,02
	26/12/2007
	3.164,20
	2/1/2008
	2.754,00

	29/1/2009
	5.079,00
	23/3/2009
	5.100,00
	23/3/2010
	6.141,09

	31/7/2007
	5.801,99
	3/8/2007
	4.160,00
	22/11/2007
	4.246,65

	28/12/2007
	4.282,64
	31/1/2008
	285,00
		
9.2. aplicar aos responsáveis, o Instituto Creatio e o sr. Luciano de Carvalho Mesquita, individualmente, a multa prevista no art. 57 da Lei nº 8.443, de 16 de julho de 1992, c/c o art. 267 do Regimento Interno, no valor de R$ 8.000,00 (oito mil reais) , com a fixação do prazo de quinze dias, a contar da notificação, para comprovarem, perante o Tribunal (art. 214, inciso III, alínea "a", do Regimento Interno) , o recolhimento das dívidas ao Tesouro Nacional, atualizadas monetariamente desde a data deste Acórdão até as dos efetivos recolhimentos, se forem pagas após o vencimento, na forma da legislação em vigor;
9.3. informar os responsáveis que, em caso de demonstração, em sede recursal, da boa e regular aplicação dos valores repassados por força dos contratos de repasse em questão, elidindo o débito total e, consequentemente, a multa prevista no art. 57 da Lei 8.443/1992, este Tribunal ainda poderá tornar a aplicar a multa do inc. I do art. 58 da mesma lei, ora absorvida por aquela;
9.4. autorizar, desde logo, nos termos do art. 28, inciso II, da Lei nº 8.443, de 1992, a cobrança judicial das dívidas, caso não atendidas as notificações;
9.5. determinar à Caixa Econômica Federal que, no prazo de 30 (trinta) dias, providencie, caso ainda não o haja feito, a restituição, aos cofres do Tesouro Nacional, dos saldos porventura ainda existentes nas contas atinentes aos Contratos de Repasse 195.424-21/2006 (conta 0016.003.453006-5) e 199.908-50/2006 (conta 0016.003.453007-3) , informando a este Tribunal, no mesmo prazo, as providências adotadas e os resultados eventualmente alcançados, devendo, na oportunidade, esclarecer se os montantes em questão correspondiam a valores ainda bloqueados ou a importâncias cujo saque já havia sido autorizado;
9.6. enviar cópia deste Acórdão à Secretaria Federal de Controle Interno, à Caixa Econômica Federal e aos responsáveis, para ciência;
9.7. remeter cópia deste Acórdão à Procuradoria da República no Estado do Mato Grosso, com fundamento no art. 16, § 3º, da Lei 8.443/92 c/c o § 7º do art. 209 do Regimento Interno, para o ajuizamento das ações que entender cabíveis.

Tomada de Contas Especial instaurada em razão da omissão no dever de prestar contas de contratos de repasse, celebrados entre o então Ministério do Desenvolvimento Agrário, representado pela Caixa Econômica Federal, e o Instituto Creatio.

Primeira Câmara

Instituto Creatio, CNPJ 02.573.481/0001-50.

3.	Responsáveis: Luciano de Carvalho Mesquita, CPF XXX.998.541-XX; Instituto Creatio, CNPJ 02.573.481/0001-50.

13.1. Ministros presentes: Walton Alencar Rodrigues (Presidente), Benjamin Zymler, Bruno Dantas e Vital do Rêgo.
13.2. Ministros-Substitutos presentes: Augusto Sherman Cavalcanti (Relator) e Weder de Oliveira.

ACORDAO-COMPLETO-2521289

Acórdão 2447/2022 - Primeira Câmara

AUGUSTO SHERMAN

Cuidam os autos de tomada de contas especial instaurada em razão da omissão no dever de prestar contas dos contratos de repasse 183.896.79/2005 (Siafi 539270) , 195.424-21/2006 (Siafi 568206) , 199.908-50/2006 (Siafi 568202) e 209.704-22/2006 (Siafi 585765) , celebrados entre o então Ministério do Desenvolvimento Agrário, neste ato representado pela Caixa Econômica Federal, e o Instituto Creatio.
2.	No que se refere ao conteúdo deste feito, às medidas saneadoras e análises levadas a efeito, assim como quanto às conclusões e propostas de encaminhamento apresentadas pela área técnica desta Casa, adoto como relatório a instrução constante da peça 47, a qual contou com concordância do Diretor da Área (peça 48) e do Secretário de Controle Externo da Secex-TCE (peça 49) , passando a transcrevê-la, com os eventuais ajustes de forma julgados pertinentes:
"INTRODUÇÃO
Trata-se de Tomada de Contas Especial instaurada pela Caixa Econômica Federal - Caixa em desfavor do Instituto Creatio e do Sr. Luciano de Carvalho Mesquita, (presidente do Instituto Creatio desde 24/10/2003) , em razão da omissão na apresentação da prestação de contas dos seguintes contratos de repasse, realizados entre o Ministério do Desenvolvimento Agrário e o referido Instituto:
a) contrato de repasse 0183.896.79-2005, Siafi 539270 (peça 3, p. 8-18) , que tinha por objeto a execução de infraestrutura e serviços, em municípios de Mato Grosso.
b) contrato de repasse n° 0195424-21/2006, Siafi 568206 (peça 4, p. 56-66) , que tinha por objeto a execução de ações de mobilização para gestão participativa no processo de desenvolvimento sustentável do território rural e apoiar o funcionamento da Comissão de Implementação de Ações Territoriais - CIAT em municípios do Estado de Mato Grosso.
c) contrato de repasse n° 0199908-50/2006, Siafi 568202 (peça 5, p. 100 - 108, e peça 6, p. 2) , que tinha por objeto o apoio no processo de mobilização e sensibilização para construção e implementação do Plano de Desenvolvimento Sustentável do Território Rural da Baixada Cuiabana;
d) contrato de repasse n° 0209704-22/2006, Siafi 585765 (peça 7, p. 34-44) , tendo por objeto ações de formação e capacitação da juventude rural do território da baixada cuiabana, enfocando desenvolvimento territorial, agricultura familiar, educação do campo e elaboração de projetos.
HISTÓRICO	
2. O contrato de repasse 0183.896.79-2005 foi firmado no valor de R$ 20.000,00, sendo R$ 19.800,00 à conta do contratante e R$ 200,00 à contrapartida do contratado. Teve vigência de 22/12/2005 até 07/06/2006, sendo prorrogado até 30/4/2016, (peça 3 p. 46) , com prazo para a apresentação da prestação de contas até 60 dias após (peça 3, p. 14) .
3. O contrato de repasse n° 0195424-21/2006 foi firmado no valor de R$ 53.929,90, sendo R$ 53.233,00 à conta do contratante e R$ 696,90 à contrapartida do contratado. Foi firmado em 16/08/2006 e tinha vigência até 07/01/2007, sendo prorrogado para a 31/01/2016 (peça 4, p. 86) , com prazo para a apresentação da prestação de contas até 60 dias após (peça 4, p. 64) .
4. O contrato de repasse n° 0199908-50/2006 foi firmado no valor de R$ 53.896,85, sendo R$ 53.357,94 à conta do contratante e R$ 538,91 à contrapartida do contratado. O contrato de repasse foi firmado em 16/08/2006 e tinha vigência para 07/01/2007, prorrogado para 30/09/2016 (peça 5, p. 56) , com prazo para a apresentação da prestação de contas até 60 dias após (peça 5, p. 108) .
5. O contrato de repasse n° 0209704-22/2006 foi firmado no valor de R$ 20.200,00, sendo R$20.000,000 à conta do contratante e R$ 200,00 à contrapartida do contratado. Foi firmado em 29/12/2006, com vigência até 07/08/2008, sendo prorrogado para 30/01/2016 (peça 6, p. 90) , com prazo para a apresentação da prestação de contas até 60 dias após (peça 7, p. 42) .
6. Foram liberados recursos por intermédios das seguintes ordens bancárias (peça 8, p. 76) :
	ORDEM BANCÁRIA
	DATA
	VALOR

	2006OB900189
	13/4/2006
	19.800,00

	2006OB900657
	20/09/2006
	53.233,00

	2006OB900658
	20/09/2006
	53.357,94

	2007OB900099
	05/03/2007
	20.000,00

7. O fundamento para a instauração da Tomada de Contas Especial, conforme apontado no Relatório de TCE (peça 8, p. 76-86) , foi o não cumprimento do objeto pactuado.
8. Diante do não saneamento das irregularidades apontadas e da não devolução dos recursos, instaurou-se a Tomada de Contas Especial. No Relatório de Tomada de Contas Especial (peça 8, p. 76-86) , concluiu-se que o prejuízo importaria no valor total original de R$ 18.018,11 (CR. 183.896-79) ; R$ 36.605,51 (CR. 195.424-21) ; R$ 16.320,09 (CR. 199.908-50) R$ 18.776,28 (CR. 209.704-22) , imputando-se a responsabilidade ao Sr. Luciano de Carvalho Mesquita e ao Instituto Creatio.
9. O Relatório de Auditoria 358/2017 da Controladoria Geral da União, (peça 8, p. 96-99) , ratificou o posicionamento do Tomador de Contas, exceto quanto à motivação da TCE, a qual considerou como a omissão no dever de prestar contas. Após serem emitidos o Certificado de Auditoria, o Parecer do Dirigente do Órgão de Controle Interno e o Pronunciamento Ministerial (peça 8, p. 100; 101; e peça 9, p. 4) o processo foi remetido a esse Tribunal.
10. O valor de repasse previsto para o contrato de repasse 0183.896-29-2005 é de R$ 19.800,00 e contrapartida de R$ 200,00, totalizando R$ 20.000,00, dos quais R$ 20.000,00 foram desbloqueados ao contratado, conforme tabela abaixo (peça 2, p. 12) :
	Data desbloqueio
	Repasse
	Contrapartida
	Total

	29/05//2006
	10.000,00
	0,00
	10.000,00

	14/05/2007
	9.800,00
	200,00
	10.000,00

11. O valor de repasse previsto para o contrato de repasse 0195424-21/2006 é de RS 53.233,00 e contrapartida de R$ 696,90, totalizando R$ 53.929,90, dos quais R$ 38.717,26 foram desbloqueados ao contratado, conforme tabela abaixo (peça 3, p. 92) :
	Data desbloqueio
	Repasse
	Contrapartida
	Total

	21/12/2006
	23.233,00
	251,63
	23.484,63

	19/03/2007
	15.000,00
	232,63
	15.232,63

12. O valor de repasse previsto para o contrato de repasse 0199908-50/2006 é de R$ 53.357,94 e contrapartida de R$ 538,91, totalizando R$ 53.896,85, dos quais RS 18.748,80 foram desbloqueados ao contratado, conforme tabela abaixo (peça 5, p. 56) :
	Data desbloqueio
	Repasse
	Contrapartida
	Total

	30/10/2008
	18.500,00
	248,80
	18.748,80

13. O valor de repasse previsto para o contrato de repasse n° 0209704-22/2006 é de RS 20.000,00 e contrapartida de R$ 200.00, totalizando R$ 20.200,00, os quais foram desbloqueados ao contratado, conforme tabela abaixo (peça 6, p. 90) :
	Data desbloqueio
	Repasse
	Contrapartida
	Total

	18/07/2007
	10 000,00
	100,00
	10.100,00

	19/09/2007
	10 000,00
	100,00
	10.100,00

14. Não houve apresentação dos Relatórios de Execução de Atividades - REA homologados, relativos às vistorias in loco realizadas nos objetos dos contratos; contudo, a área técnica deste Órgão/Entidade consignou as seguintes conclusões (peça 8, p. 78) :
a) houve a execução de 0% do Objeto pactuado no contrato de repasse 183.896-79/2005, 27,36% do objeto pactuado no contrato 195.424-21/2006, 0% do objeto pactuado no contrato de repasse 199.908- 50/2006, 0% do objeto pactuado no contrato de repasse 209.704-22/2006; 
b) uma vez que os REA não foram homologados pelo Ministério do Desenvolvimento Agrário - MDA, não há comprovação da execução do objeto, tampouco se pode atestar funcionalidade do objeto dos contratos de repasse 183.896-79, 195.424-21, 199.908-50 e 209.704-22;
c) O contrato 183.896-79 tem como Objeto Ações de Formação de Gestores Públicos Municipais, que no estado em que se encontra não apresenta funcionalidade, visto que não há execução comprovada quanto às atividades propostas no Plano de Trabalho, sem benefícios ao público alvo;
d) O contrato 195.424-21 tem como objeto a ação de mobilização para gestão participativa, que também não apresenta funcionalidade, visto que apenas um pequeno percentual das atividades foi executado, contudo sem a devida homologação e comprovação de benefícios ao público alvo;
e) O contrato 199.908-50 tem como objeto o apoio à mobilização e sensibilização para construção de plano de desenvolvimento sustentável território Baixa Cuiabana, que no estado em que se encontra não apresenta funcionalidade, visto que não há execução comprovada quantos às atividades propostas no plano de trabalho, sem benefícios ao público alvo;
f) Quanto ao contrato 209.704-22, que tem como objeto a formação e capacitação da Juventude Rural do Território da Baixada Cuiabana, que no estado em que se encontra não apresenta funcionalidade, visto que não há execução comprovada quanto às atividades propostas no Plano de Trabalho, sem benefícios ao público alvo.
15. Não houve apresentação da Prestação de Contas dos contratos de repasse 183.896-79, 195.424-21, 199.908-50 e 209.704-22.
16. Quanto aos recursos da contrapartida, restou comprovada a sua execução financeira proporcional à execução física aprovada e as sobras de repasse mais atualizações monetárias foram restituídas à conta Única do Tesouro (R$ 1.985,33 - peça 3, p.82; R$ 26.689,17 - peça 5, p. 34; R$ 65.230,95 - peça 6, p. 74; e R$ 2.251,82 - peça 7, p. 102) . 
17. Quanto aos valores dos débitos, instrução presente na peça 11 considerou que eles têm a seguinte composição, conforme se verifica na peça 8, p. 26; 38; 54 e 60:
	CONTRATO 183.896-79/2005

	DATA:
	VALOR:

	26/06/2006
	R$               7.300,00

	14/07/2006
	R$               2.350,00

	07/08/2007
	R$                  500,04

	31/10/2007
	R$               4.199,20

	13/11/2007
	R$                  423,15

	28/01/2008
	R$               2.071,19

	28/02/2008
	R$               1.174,53

	TOTAL:
	R$             18.018,11

	CONTRATO 195.424-21/2006

	DATA:
	VALOR:

	22/12/2006
	R$               9.303,10

	31/01/2007
	R$                  190,00

	15/02/2007
	R$               4.317,10

	29/03/2007
	R$               5.059,31

	24/05/2007
	R$               8.978,47

	29/06/2007
	R$                  350,51

	23/07/2007
	R$                  723,80

	24/08/2007
	R$                  117,00

	26/10/2007
	R$               1.648,02

	26/12/2007
	R$               3.164,20

	02/01/2008
	R$               2.754,00

	TOTAL:
	R$             36.605,51

	CONTRATO 199.908-50/2006

	DATA:
	VALOR:

	29/01/2009
	R$               5.079,00

	23/03/2009
	R$               5.100,00

	23/03/2010
	R$               6.141,09

	TOTAL:
	R$             16.320,09

	CONTRATO 209.704-22/2006

	DATA:
	VALOR:

	31/07/2007
	R$               5.801,99

	03/08/2007
	R$               4.160,00

	22/11/2007
	R$               4.246,65

	28/12/2007
	R$               4.282,64

	31/01/2008
	R$                  285,00

	TOTAL:
	R$             18.776,28

18. Assim, instrução presente na peça 11 propôs a citação dos responsáveis nos seguintes termos:
18.1. Responsáveis: Luciano de Carvalho Mesquita, CPF XXX.998.541-XX (presidente do Instituto Creatio desde 24/10/2003) e Instituto Creatio, CNPJ 02.573.481/0001-50.
Irregularidade: não comprovação da boa e regular aplicação dos recursos recebidos por força dos contratos de repasse 0183.896.79-2005, 0195424-21/2006, 0199908-50/2006 e 0209704-22/2006, em razão da não comprovação da execução, do não atingimento dos objetivos pactuados e da omissão no dever de prestar contas, cujos prazos para apresentação encerraram-se, respectivamente, nos dias 29/6/2016, 30/3/2016, 29/9/2016 e 29/3/2016. 
Dispositivos violados: Dispositivos infringidos: art. 37, caput, c/c art. 70, parágrafo único, da Constituição da República Federativa do Brasil, art. 93 do Decreto 200/1967, art. 66 do Decreto 93.872/1986 e art. 28 da IN STN 1/1997 e Acórdão 2763/2011-TCU-Plenário.
Quantificação do débito:
	DATA:
	VALOR:

	26/06/2006
	R$               7.300,00

	14/07/2006
	R$               2.350,00

	07/08/2007
	R$                  500,04

	31/10/2007
	R$               4.199,20

	13/11/2007
	R$                  423,15

	28/01/2008
	R$               2.071,19

	28/02/2008
	R$               1.174,53

	22/12/2006
	R$               9.303,10

	31/01/2007
	R$                  190,00

	15/02/2007
	R$               4.317,10

	29/03/2007
	R$               5.059,31

	24/05/2007
	R$               8.978,47

	29/06/2007
	R$                  350,51

	23/07/2007
	R$                  723,80

	24/08/2007
	R$                  117,00

	26/10/2007
	R$               1.648,02

	26/12/2007
	R$               3.164,20

	02/01/2008
	R$               2.754,00

	29/01/2009
	R$               5.079,00

	23/03/2009
	R$               5.100,00

	23/03/2010
	R$               6.141,09

	31/07/2007
	R$               5.801,99

	03/08/2007
	R$               4.160,00

	22/11/2007
	R$               4.246,65

	28/12/2007
	R$               4.282,64

	31/01/2008
	R$                  285,00

Conduta: Não comprovar a execução; não atingir os objetivos pactuados e não prestar contas dos recursos recebidos por intermédio dos contratos de repasse 0183.896.79-2005, 0195424-21/2006, 0199908-50/2006 e 0209704-22/2006, cujo prazos para apresentação encerraram-se, respectivamente, nos dias 29/6/2016, 30/3/2016, 29/9/2016 e 29/3/2016. 
Nexo de causalidade: A não comprovação da execução, o não atingimento dos objetivos pactuados e a omissão no dever de prestar contas dos recursos recebidos por intermédio dos contratos de repasse 0183.896.79-2005, 0195424-21/2006, 0199908-50/2006 e 0209704-22/2006 resultam em dano ao Erário pelo valor original de R$ 71.175,26. 
Culpabilidade do Sr. Luciano de Carvalho Mesquita: a conduta do Sr. Luciano de Carvalho Mesquita é reprovável, posto que há elementos indicativos da consciência da ilicitude praticada, pois, como presidente do Instituo Creatio e signatário dos contratos, deveria saber dos deveres de comprovar a execução, atingir os objetivos pactuados e prestar contas dos  contratos de repasse 0183.896.79-2005, 0195424-21/2006, 0199908-50/2006 e 0209704-22/2006, sendo-lhe, pois, exigível conduta diversa, não estando albergado em nenhuma excludente de ilicitude.
Culpabilidade do Instituo Creatio: Quanto ao Instituo Creatio, não é cabível a análise de culpabilidade, por se tratar de pessoa jurídica. Mas, de acordo com a súmula TCU 286: 'a pessoa jurídica de direito privado destinatária de transferências voluntárias de recursos federais feitas com vistas à consecução de uma finalidade pública responde solidariamente com seus administradores pelos danos causados ao erário na aplicação desses recursos'.
19. Adicionalmente, naquela instrução também foi proposto realizar a audiência do Sr. Luciano de Carvalho Mesquita, CPF XXX.998.541-XX (presidente do Instituto Creatio desde 24/10/2003) , nos seguintes termos:
Irregularidade: não cumprimento do prazo originalmente estipulado para prestação de contas dos contratos de repasse 0183.896.79-2005, 0195424-21/2006, 0199908-50/2006 e 0209704-22/2006, cujos prazos para apresentação encerraram-se, respectivamente, nos dias 29/6/2016, 30/3/2016, 29/9/2016 e 29/3/2016.
Conduta: não cumprir o prazo originalmente estipulado para prestação de contas dos contratos de repasse 0183.896.79-2005, 0195424-21/2006, 0199908-50/2006 e 0209704-22/2006, cujo prazos para apresentação encerraram-se, respectivamente, nos dias 29/6/2016, 30/3/2016, 29/9/2016 e 29/3/2016.
Dispositivos violados: art. 37, caput, c/c o art. 70, parágrafo único, da Constituição da República Federativa do Brasil, art. 93 do Decreto-lei 200/67, art. 66 do Decreto 93.872/1986, art. 28 da IN STN 1/1997.
20. As citações foram realizadas inicialmente por intermédio dos Ofícios Secex/TCE 1178 e 1179, datados de 16/8/2018, presentes nas peças 15 e 14. Conforme se verifica nos ARs presentes nas peças 18 e 20, as citações não obtiveram êxito. Assim, Despacho de Expediente presente na peça 19 propôs a citação do Sr. Luciano de Carvalho Mesquita em endereços constantes nos Sistemas Corporativos do TCU e na internet. Adicionalmente, quanto ao Instituto Creatio, Despacho de Expediente presente na peça 21 propôs a sua citação nos endereços do seu presidente, Sr. Luciano de Carvalho Mesquita.
21. Em consequência, foram realizadas as citações do Sr. Luciano de Carvalho Mesquita por intermédio dos ofícios Secex/TCE 2669/2018, 2670/2018 e 2671/2018 (peças 24, 23 e 22) e do Instituto Creacio por intermédio dos ofícios Secex/TCE 2669/2018, 2670/2018 e 2671/2018 (peças 27, 26 e 25) . Os ofícios 2678 (peça 28) , 2671 (peça 35) e 2677 (peça 36) foram entregues nos endereços do responsável. Conforme se verifica na instrução presente na peça 42, itens 22 a 28, os endereços em que houve recebimento não eram aqueles constantes nas bases de dados do Sistema CPF da Receita Federal e, adicionalmente, foram recebidas por pessoas estranhas aos autos.
22. Feitas essas considerações, propôs-se realizar as citações dos responsáveis e a audiência do Sr. Luciano de Carvalho Mesquita por intermédio de edital a ser publicado no Diário Oficial da União.
EXAME TÉCNICO
23. As citações e a audiência foram realizadas por intermédio dos editais Secex-TCE 005/2019 e 007/2019, presentes nas peças 45 e 46, datados de 2 de abril de 2019. Decorrido o prazo fixado, os responsáveis não apresentaram argumentos de defesa nem realizaram o pagamento do débito.
24. Nos termos do art. 12, § 3º, da Lei 8.443/1992, ao não responder à citação expedida por esta Corte de Contas, o responsável torna-se revel, para todos os efeitos, dando-se prosseguimento ao processo. 
25. A despeito da aplicação da revelia, devem ser considerados, no entanto, os elementos já constantes dos autos, os quais podem, inclusive, levar a um juízo favorável ao responsável revel. 
26. Deve-se observar que nos processos do TCU a revelia não implica a presunção de que sejam verdadeiras todas as imputações levantadas contra os responsáveis, diferentemente do que ocorre no processo civil, em que o não comparecimento do réu nos autos leva à presunção da verdade dos fatos narrados pelo autor. 
27. Assim, independentemente da revelia, a avaliação da responsabilidade do agente nos processos desta Corte não prescinde dos elementos existentes nos autos ou para ele carreados, uma vez que são regidos pelo princípio da verdade material (Acórdão 163/2015-TCU-Segunda Câmara, rel.  ANDRÉ DE CARVALHO; 2685/2015 - TCU - 2ª Câmara, rel. RAIMUNDO CARREIRO; 2801/2015 - TCU - 1ª Câmara, rel. WALTON ALENCAR RODRIGUES; 4340/2015 - TCU - 1ª   Câmara, rel. WEDER DE OLIVEIRA e 5537/2015 - TCU - 1ª Câmara, rel. WEDER DE OLIVEIRA) .
28. Mesmo as alegações de defesa não sendo apresentadas, considerando o princípio da verdade real que rege esta Corte, procurou-se buscar, em manifestações dos responsáveis na fase interna desta Tomada de Contas Especial, se havia algum argumento que pudesse ser aproveitado a seu favor.
29. No entanto, os responsáveis não se manifestaram na fase interna, conforme se verifica na peça 8, p. 84, item VI, não havendo, assim, nenhum argumento que possa vir a ser analisado e posteriormente servir para afastar as irregularidades apontadas.	
30. Assim, transcorrido o prazo regimental fixado e mantendo-se inertes os aludidos responsáveis, impõe-se que sejam considerados revéis, dando-se prosseguimento ao processo, de acordo com o art. 12, § 3º, da Lei 8.443/1992.
CONCLUSÃO
31. Em se tratando de processo em que a parte interessada não se manifestou acerca das irregularidades imputadas, não há elementos para que se possa efetivamente aferir e reconhecer a ocorrência de boa-fé na conduta dos responsáveis, podendo este Tribunal, desde logo, proferir o julgamento de mérito pela irregularidade das contas, conforme nos termos dos §§ 2º e 6º do art. 202 do Regimento Interno do TCU (Acórdão 2064/2011-TCU-Primeira Câmara, relator: Ubiratan Aguiar, 6182/2011 - TCU - 1ª Câmara, relator: Weber de Oliveira, 4072/2010 - TCU - 1ª Câmara, Relator: Valmir Campelo, 1189/2009 - TCU - 1ª Câmara, Relator: Marcos Bemquerer, 731/2008 - TCU - Plenário, Relator: Aroldo Cedraz) .
32. Cabe destacar que, tendo a vigência dos contratos de repasse sido prorrogadas até o ano de 2016,  conforme se verifica nos itens 2 a 5 desta instrução, não transcorreram mais de 10 anos sem a notificação por parte deste Tribunal. Em consequência deve-se aplicar as multas a seguir mencionadas.
33. Os responsáveis devem ser considerados revéis, nos termos do art. 12, §3º, da Lei 8.443/1992. Quanto ao do Instituo Creatio, propõe-se julgar as contas irregulares, com a aplicação da multa prevista no art. 57 da Lei 8.443/1992. Quanto ao Sr. Luciano de Carvalho Mesquita, propõe-se julgar as contas irregulares, com a aplicação das multas previstas no art. 57 e 58, inciso I, da Lei 8.443/1992, a primeira por conta do débito e a segunda por conta da ausência de justificativa para a não apresentação das contas no prazo devido.
34. Como as multas acima referidas são mutuamente excludentes (com débito/sem débito) , propõe-se a absorção da segunda pela primeira, bem como informar ao responsável que, em caso de demonstração, em sede de recurso, da boa e regular aplicação dos recursos, elidindo o débito total e, consequentemente, a multa prevista no art. 57 da Lei 8.443/1992, poderá o Tribunal reaplicar a multa prevista no art. 58, I, da mesma lei, antes absorvida pela primeira.
PROPOSTA DE ENCAMINAMENTO
35. Diante do exposto, submetemos os autos à consideração superior, propondo ao Tribunal:
a) considerar, para todos os efeitos, revéis o Sr. Luciano de Carvalho Mesquita, CPF XXX.998.541-XX, e o Instituto Creatio, CNPJ 02.573.481/0001-50 dando-se prosseguimento ao processo, conforme preceitua o art. 12, § 3º da Lei 8,443/92 c/c o art. 202, § 8º do Regimento Interno do TCU;
b) julgar irregulares as contas do Sr. Luciano de Carvalho Mesquita, CPF XXX.998.541-XX, e do Instituo Creatio, CNPJ 02.573.481/0001-50, com fundamento nos arts. 1º, inciso I, 16, inciso III, alíneas 'a', 'b' e 'c', 19, caput, e 23, inciso III, da Lei 8.443/1992 c/c com os arts. 1º, inciso I, 209, incisos I, II e III, 210 e 214, inciso III, do RI/TCU, condenando-os, solidariamente, ao pagamento das importâncias a seguir especificadas e fixando-lhe o prazo de 15 dias para que comprovem, perante este Tribunal, em respeito ao art. 214, inciso III, alínea 'a', do RI/TCU, o recolhimento da dívida aos cofres do Tesouro Nacional, atualizada monetariamente e acrescida de juros de mora calculados a partir das datas indicadas até a data do efetivo recolhimento e com o abatimento de valores acaso já satisfeitos, nos termos da legislação vigente:
	DATA:
	VALOR:

	26/06/2006
	R$               7.300,00

	14/07/2006
	R$               2.350,00

	07/08/2007
	R$                  500,04

	31/10/2007
	R$               4.199,20

	13/11/2007
	R$                  423,15

	28/01/2008
	R$               2.071,19

	28/02/2008
	R$               1.174,53

	22/12/2006
	R$               9.303,10

	31/01/2007
	R$                  190,00

	15/02/2007
	R$               4.317,10

	29/03/2007
	R$               5.059,31

	24/05/2007
	R$               8.978,47

	29/06/2007
	R$                  350,51

	23/07/2007
	R$                  723,80

	24/08/2007
	R$                  117,00

	26/10/2007
	R$               1.648,02

	26/12/2007
	R$               3.164,20

	02/01/2008
	R$               2.754,00

	29/01/2009
	R$               5.079,00

	23/03/2009
	R$               5.100,00

	23/03/2010
	R$               6.141,09

	31/07/2007
	R$               5.801,99

	03/08/2007
	R$               4.160,00

	22/11/2007
	R$               4.246,65

	28/12/2007
	R$               4.282,64

	31/01/2008
	R$                  285,00

c) aplicar ao Sr. Luciano de Carvalho Mesquita, CPF XXX.998.541-XX, e ao Instituo Creatio, CNPJ 02.573.481/0001-50, a multa prevista no art. 57 da Lei 8.443/1992, c/c o art. 267 do RI/TCU, fixando-lhes o prazo de quinze dias, a contar da notificação, para que comprovem, perante o Tribunal (art. 214, inciso III, alínea 'a', do Regimento Interno) , o recolhimento da dívida aos cofres do Tesouro Nacional, atualizada monetariamente desde a data do acórdão que vier a ser proferido por este Tribunal até a do efetivo recolhimento, se paga após o vencimento, na forma da legislação em vigor;
d) informar ao Sr. Luciano de Carvalho Mesquita que, em caso de demonstração, em sede de recurso, da boa e regular aplicação dos recursos, elidindo o débito total e, consequentemente, a multa prevista no art. 57 da Lei 8.443/1992, poderá o Tribunal reaplicar a multa prevista no art. 58, I, da mesma lei, antes absorvida pela primeira;
e) autorizar, desde logo, a cobrança judicial da dívida nos termos do art. 28, inciso II, da Lei 8.443/1992 c/c o art. 219, inciso II, do RI/TCU, caso não atendida a notificação;
f) autorizar, desde logo, com fundamento no art. 26 da Lei 8.443/1992 c/c o art. 217 do Regimento Interno do TCU, caso haja solicitação do responsável, o parcelamento da dívida em até 36 parcelas, incidindo, sobre cada uma, os encargos legais devidos, sem prejuízo de alertá-lo de que, caso opte por essa forma de pagamento, a falta de comprovação do recolhimento de qualquer parcela implicará o vencimento antecipado do saldo devedor, nos termos do art. 26, parágrafo único, e 59 da Lei 8.443/1992 c/c o art. 217, § 2º, do Regimento Interno do TCU; 
g) enviar cópia do Acórdão que vier a ser proferido à Secretaria Federal de Controle Interno e ao responsável, para ciência, informando que a presente deliberação, acompanhada do Relatório e do Voto que a fundamentam, está disponível para a consulta no endereço www.tcu.gov.br/acordaos, além de esclarecer que, caso requerido, o TCU poderá fornecer sem custos as correspondentes cópias, de forma impressa."
3.	Em seu pronunciamento regimental (peça 50) , o Ministério Público junto a esta Casa, neste ato representado pelo Procurador Sergio Ricardo Costa Caribé, manifestou sua concordância com o encaminhamento proposto pela unidade instrutiva.
É o relatório.

não há.

Procurador Sergio Ricardo Costa Caribé.

TOMADA DE CONTAS ESPECIAL. CONTRATOS DE REPASSE. NÃO COMPROVAÇÃO DO BOM E REGULAR EMPREGO DOS RECURSOS REPASSADOS. OMISSÃO NO DEVER DE PRESTAR CONTAS. CITAÇÃO. REVELIA. CONTAS IRREGULARES. DÉBITO. MULTA.

TOMADA DE CONTAS ESPECIAL (TCE)

Trata-se de tomada de contas especial instaurada em razão da omissão no dever de prestar contas dos contratos de repasse 183.896.79/2005 (Siafi 539270) , 195.424-21/2006 (Siafi 568206) , 199.908-50/2006 (Siafi 568202) e 209.704-22/2006 (Siafi 585765) , celebrados entre o então Ministério do Desenvolvimento Agrário, neste ato representado pela Caixa Econômica Federal, e o Instituto Creatio.
2.	Nos termos do art. 93 do Decreto-Lei 200/1967, quem quer que utilize dinheiros públicos ficará obrigado a justificar seu bom e regular emprego, mediante a apresentação de elementos suficientes e idôneos.
3.	No entanto, segundo se depreende dos autos, tal obrigação não foi cumprida pelo sr. Luciano de Carvalho Mesquita em relação aos recursos federais a ele disponibilizados, por força dos Contratos de Repasse 183.896.79/2005, 195.424-21/2006, 199.908-50/2006 e 209.704-22/2006, enquanto Presidente do Instituto Creatio, tendo em vista não haver apresentado suas devidas prestações de contas. Tal quadro persistiu sem saneamento mesmo após diligências nesse sentido levadas a efeito pela Caixa Econômica Federal, circunstância que conduziu a que fosse instaurada esta Tomada de Contas Especial, com responsabilização pelos recursos públicos federais mencionados.
4.	Oportuno, ademais, esclarecimento acerca do motivo que levou à instauração desta TCE. Os quatro contratos de repasse em questão, todos vinculados a ações de capacitação e mobilização, ainda que também submetidos à sistemática de efetuar depósitos bloqueados e somente autorizar seus saques mediante o implemento de condições pré-estabelecidas, previam, em sua sexta cláusula (vide fls. 10/12, peça 3, fls. 60, peça 4, fls. 104, peça 5, e fls. 38, peça 7) que, nos casos de execução direta, a autorização do saque da primeira e segunda parcelas (ou da única) estaria sujeita, apenas, à apresentação do Projeto de Atividades (PAT) devidamente aprovado. Constituíam, então, obrigação do contratado, conforme ocorresse a execução correspondente a tais repasses, apresentar o correspondente Relatório de Execução de Atividades (REA) e comprovar a execução financeira a ele vinculada (Cláusula Terceira, itens 3.2.b e 3.2.d) , prevendo-se, inclusive, que a apresentação de tais elementos em relação à primeira e à segunda parcela constituíam requisito para a liberação das terceira e quarta parcelas. Quando dos términos das vigências dos ajustes, o contratado ainda estaria obrigado a, no prazo de até 60 (sessenta) dias (Cláusula Décima-Primeira) , deles apresentar a prestação de contas final.
5.	No entanto, segundo informe do Relatório de Tomada de Contas Especial (fls. 76/86, peça 8) , nem mesmo os REAs atinentes aos saques autorizados, com base nos quais poderia ser viável alguma verificação a respeito da execução física, chegaram a ser apresentados, não havendo notícia, igualmente, de haverem sido apresentados os documentos relativos à execução financeira correspondente. Além disso, as prestações de contas finais dos ajustes também não foram apresentadas.
6.	Ao que tudo indica, então, diante da ausência de REAs devidamente homologados, a conclusão da Caixa foi no sentido do não cumprimento dos objetos pactuados. Acompanho o entendimento da unidade técnica desta Casa, no entanto, de que, na hipótese, o que ficou efetivamente caracterizado foi a falta de comprovação do bom e regular emprego dos recursos repassados. Nesse caso, nem mesmo a eventual execução parcial do objeto do Contrato de Repasse 195.424-21/2006, se é que efetivamente ocorreu a contento, poderia ser acatada e abatida do débito, tendo em vista a falta de demonstração do nexo de causalidade entre aquilo eventualmente que se realizou e os recursos repassados.
7	Já no âmbito desta Casa, a instrução inicial, a cargo da Secex-TCE (peça 11) , concluiu propondo que fossem citados, solidariamente (nos termos da Súmula TCU 286) , o Instituto Creatio e o sr. Luciano de Carvalho Mesquita, pelos recursos federais a eles confiados por força dos Contratos de Repasse 183.896.79/2005, 195.424-21/2006, 199.908-50/2006 e 209.704-22/2006. Na mesma oportunidade, o sr. Luciano de Carvalho Mesquita também foi ouvido em audiência pela não apresentação tempestiva das prestações de contas dos referidos instrumentos de transferência de recursos.
8.	Embora citados de forma regular e válida (vide peças 22, 26, 28 e 35, além do reforço de tal medida via edital, nas peças 45 e 46, tendo em vista a tentativa de envio de expedientes para o endereço dos responsáveis junto às bases da Receita Federal haver resultado infrutífera) , em plena conformidade com os normativos acerca da matéria, referidos responsáveis permaneceram silentes, não oferecendo defesa ou recolhendo o débito a eles imputado, restando, portanto, caracterizada sua revelia, podendo-se dar prosseguimento ao processo, nos termos do § 3º do art. 12 da Lei nº 8.443/92.
9.	Ao deixarem de apresentar qualquer elemento com eficácia para elidir as irregularidades a eles imputadas, o Instituto Creatio e o sr. Luciano de Carvalho Mesquita deixaram que persistisse a situação já antes configurada, atinente à ausência de comprovação do bom e regular emprego dos recursos que lhes haviam sido confiados por força dos Contratos de Repasse 183.896.79/2005, 195.424-21/2006, 199.908-50/2006 e 209.704-22/2006.
10.	Tendo em vista o quadro e também não vislumbrando indícios de boa-fé dos citados, alinho-me às conclusões da unidade instrutiva, cujas análises incorporo às minhas razões de decidir, e entendo presentes os requisitos para que estas contas sejam julgadas irregulares e em débito os responsáveis, devendo, ainda, ser-lhes aplicada multa, assim como, com base no art. 16, § 3º, da Lei 8.443/92 c/c o art. 209, § 7º, in fine, do Regimento Interno, remeter-se cópia da documentação pertinente ao Ministério Público da União, por intermédio da Procuradoria da República no Estado da Bahia, para o ajuizamento das ações que entender cabíveis. No que se refere, especificamente, à aplicação de multa, esclareço fundar-se, apenas, nas parcelas de débito cuja ocorrência verificou-se depois de 9/8/2018, não atingidas pela prescrição da pretensão punitiva, nos termos do Acórdão 1441/2016-TCU-Plenário, tendo em vista o evento interruptivo configurado naquela data (o despacho autorizando as citações e a audiência - vide peça 13) .
11.	Em pequena divergência, deixo de acompanhar a proposta de, desde já, autorizar-se o parcelamento das dívidas, em função de entender tratar-se de providência que somente deve ser adotada mediante solicitação do responsável.
12.	Observo, ainda, constar do Relatório de Tomada de Contas Especial o registro de que (vide item 5.1, às fls. 80 da peça 8) :
"5.1. Em que pese ter ocorrido devolução dos recursos de sobra de repasses e rendimentos à União, no que tange aos contratos 195.424-21/2006 e 199.908-50/2006, informamos que ainda há recursos nas contas vinculadas a esses contratos, a saber: 1) Consta saldo de R$ 1.530,54 na conta 0016.003.453006-5, vinculada ao contrato 195.424-21; 2) Consta saldo de R$ 2.382,67 na conta 0016.003.453007-3, vinculada ao contrato 199.908-50. Ressalte-se que referidos contratos ainda estão vigentes."
13.	Não há informação posterior, nesta TCE, quanto a se a restituição de tais valores já foi providenciada. A redação desse informe, contudo, não permite que se identifique se tais saldos se refeririam a recursos ainda bloqueados, ou se a valores cujo saque já havia sido autorizado. De todo modo, considero adequado que se determine à Caixa Econômica Federal que, caso ainda não o haja feito, providencie a restituição, aos cofres do Tesouro Nacional, dos referidos saldos, devendo, quando de tal medida, esclarecer a este Tribunal quanto a se os saldos em questão correspondiam a valores ainda bloqueados ou a importâncias cujo saque já havia sido autorizado, tendo em vista que, neste último caso, os valores restituídos constituirão parcelas a serem abatidas dos débitos ora imputados.
	Diante do exposto, manifesto-me por que o Tribunal aprove o Acórdão que ora submeto à apreciação deste Colegiado.
TCU, Sala das Sessões Ministro Luciano Brandão Alves de Souza, em 29 de outubro de 2019.
AUGUSTO SHERMAN CAVALCANTI 
Relator